【裁判字號】    97,上易,178
【裁判日期】    980217
【裁判案由】    拆屋還地
【裁判全文】
臺灣高等法院臺南分院民事判決  97年度上易字第178號
上   訴   人  乙○○
兼訴訟代理人  丁○○
被 上  訴 人  丙○○
              甲○○
共      同
訴訟代理人    蔡文斌  律師
              李育禹  律師
              王建強  律師
              王盛鐸  律師
上列當事人間請求拆屋還地事件，上訴人對於中華民國九十七年
七月十五日臺灣臺南地方法院第一審判決（九十六年度訴字第一
四八一號）提起上訴，本院於九十八年二月三日言詞辯論終結，
判決如下：
      主      文
上訴駁回。
第二審訴訟費用由上訴人負擔。
      事  實  及  理  由
一、被上訴人主張：坐落台南市○區○○段九三六地號、面積九
    三．八六平方公尺土地為被上訴人丙○○所有；坐落同段九
    三七地號、面積九四．七平方公尺土地為被上訴人甲○○所
    有（以下合稱系爭土地）。系爭九三六地號土地連同其上五
    五六建號建物、九三七地號土地連同其上五五五建號建物，
    係丙○○、甲○○於民國八十九年六月二十一日分別向原所
    有權人即上訴人丁○○購買，並於同年八月間依序辦理所有
    權移轉登記予丙○○、甲○○名下。又上訴人乙○○所有，
    現由丁○○占有使用中之建物建號五五七號，即門牌號碼台
    南市○○○路○段二０七號房屋所增建之工作物（鐵皮屋）
    ，跨連坐落於系爭大林段九三六、九三七地號，及乙○○所
    有之同段九三五地號土地上，其中占用如原判決附圖（下稱
    附圖）所示Ａ部分土地、面積為一０．六平方公尺；占用附
    圖所示Ｂ部分土地、面積為九．二六平方公尺。上訴人二人
    並無占有權源，竟分別占用伊等所有系爭土地，侵害伊等所
    有權。為此，本於物上請求權，求為命上訴人丁○○自附圖
    所示Ａ、Ｂ部分之地上物遷出；上訴人乙○○並應將如附圖
    所示Ａ、Ｂ部分之工作物拆除，將Ａ部分土地交還丙○○，
    將Ｂ部分土地交還甲○○之判決。原審為上訴人等敗訴判決
    並無不合，並聲明：(一)上訴駁回。(二)第二審訴訟費用由上訴
    人負擔。
二、上訴人則以：坐落系爭大林段九三五地號土地上，建物建號
    五五七號、門牌號碼台南市○○○路○段二０七號房屋原係
    上訴人丁○○所有，而於九十一年八月八日將建物所有權連
    同增建之未辦保存登記工作物，一併移轉予上訴人乙○○取
    得，惟全部建物仍由丁○○占有使用。又系爭大林段九三六
    、九三七等二筆地號土地，原亦係丁○○所有而出售予被上
    訴人二人，其後並已將九三六、九三七等二筆地號土地之所
    有權依序移轉登記予被上訴人丙○○、甲○○名下；惟附圖
    所示Ａ、Ｂ之增建物，於丁○○出售系爭土地前即已增建完
    成；丁○○於出售系爭土地時，並與被上訴人約明增建物占
    用之土地並不在買賣範圍，附圖所示Ａ、Ｂ部分之土地仍為
    丁○○所有。又縱認附圖Ａ、Ｂ部分之土地所有權並未保留
    予丁○○所有，惟系爭土地及附圖所示Ａ、Ｂ部分之增建物
    ，在系爭土地所有權移轉登記前均屬於丁○○所有，其後丁
    ○○將系爭土地及附圖所示Ａ、Ｂ部分之增建物分別讓與予
    不同人時，讓受附圖所示Ａ、Ｂ部分增建物之乙○○，依法
    亦有占有系爭土地之法律權源，自非無權占有等情詞，資為
    抗辯；並聲明：(一)原判決廢棄。(二)上廢棄部分，被上訴人在
    第一審之訴駁回。(三)第一、二審訴訟費用均由被上訴人負擔
    。
三、被上訴人主張：系爭大林段九三六地號土地連同其上五五六
    建號建物、九三七地號土地連同其上五五五建號建物，依序
    為被上訴人丙○○、甲○○於八十九年六月二十一日向上訴
    人丁○○買受而取得不動產之所有權全部。上訴人乙○○所
    有，現由丁○○占有使用中之五五七建號建物，即門牌號碼
    台南市○○○路○段二０七號房屋所增建之鐵皮屋，並無占
    有權源，竟占用附圖所示Ａ部分、面積一０．六平方公尺之
    丙○○所有九三六地號土地，占用附圖所示Ｂ部分、面積九
    ．二六平方公尺之甲○○所有九三七地號土地等情，除據被
    上訴人於原審提出而為上訴人所不爭之系爭建物、土地登記
    謄本、地籍謄本（原審南簡調字卷第七頁、第九頁至第一五
    頁）、不動產買賣契約書、土地及建築改良物買賣所有權移
    轉契約書（原審訴字卷第九九頁至第一０一頁）等件為證外
    ，並經原審法院定期於九十六年七月十二日會同地政人員勘
    測現場明確，有勘驗筆錄、台南市東南地政事務所檢送之複
    丈成果圖附卷（原審南簡字卷第四四頁至第五０頁）可參；
    即上訴人對於乙○○所有，現由丁○○占有使用中之五五七
    建號房屋所增建之鐵皮屋，分別占用系爭九三六、九三七等
    二筆地號土地，其位置及面積各詳如附圖Ａ、Ｂ所示之事實
    亦不爭執，堪信被上訴人之上開主張為真實。
四、上訴人雖抗辯：上訴人丁○○於出售系爭九三六、九三七等
    二筆地號土地時，已與被上訴人約明增建物占用之土地不在
    買賣範圍，附圖所示Ａ、Ｂ部分之土地仍由丁○○保留所有
    權云云；惟查：被上訴人丙○○於八十九年六月二十一日以
    總價新台幣（下同）五百萬元向上訴人丁○○買受系爭大林
    段九三六地號、面積九三．八六平方公尺土地所有權全部及
    其上建物建號五五六號房屋；被上訴人甲○○於同日以總價
    五百萬元向上訴人丁○○買受系爭大林段九三七地號、面積
    九四．七０平方公尺土地所有權全部及其上建物建號五五五
    號房屋，並均於同年八月間辦妥不動產所有權移轉登記等情
    ，此有卷附兩造不爭執真正之上揭土地、建物登記謄本、不
    動產買賣契約書、土地及建築改良物買賣所有權移轉契約書
    可參，已如上述。依買賣雙方訂立之上揭不動產買賣契約書
    所示，上訴人丁○○係出賣系爭九三六、九三七等二筆地號
    之土地所有權全部，並無「由上訴人丁○○保留部分土地所
    有權」之特別約定；對照系爭九三六、九三七地號等二筆土
    地所有權全部，其後亦由被上訴人丙○○及甲○○依序全部
    取得乙情觀之，益見被上訴人主張其等二人係向上訴人丁○
    ○依序買受爭大林段九三六、九三七地號等二筆土地之所有
    權全部者，與實情相符，應堪採信。上訴人抗辯：附圖所示
    Ａ、Ｂ部分之土地所有權不在買賣標的範圍，上揭土地所有
    權仍由上訴人丁○○保留取得云云，委不足採。
五、上訴人再抗辯：縱認附圖所示Ａ、Ｂ部分土地並未由丁○○
    保留所有權，惟系爭九三六、九三七地號土地，及附圖所示
    Ａ、Ｂ部分之增建鐵皮屋，在系爭土地所有權移轉登記前均
    屬於丁○○所有；其後丁○○將鐵皮屋坐落之土地讓與予被
    上訴人二人取得，而將鐵皮屋之所有權讓與乙○○取得，則
    乙○○就鐵皮屋占用如附圖所示Ａ、Ｂ部分土地，依最高法
    院四十八年台上字第一四五七號判例意旨，並非無權占有云
    云；惟最高法院四十八年台上字第一四五七號判例意旨係謂
    ：「土地與房屋為各別之不動產，各得單獨為交易之標的，
    且房屋性質上不能與土地使用權分離而存在，亦即使用房屋
    必須使用該房屋之地基，故土地及房屋同屬一人，而將土地
    及房屋分開同時或先後出賣，其間雖無地上權設定，然除有
    特別情事，可解釋為當事人之真意，限於賣屋而無基地之使
    用外，均應推斷土地承買人默許房屋承買人繼續使用土地。
    」。是以推斷土地承買人默許房屋承買人繼續使用土地之前
    提條件，自應以土地及其上房屋同屬一人，而所有人將土地
    及房屋分開，同時或先後出賣者，始有上揭原則之適用至明
    。查：
（一）附圖所示Ａ、Ｂ、Ｃ、Ｄ、Ｅ部分，面積合計共二六．四
      平方公尺土地上之建物，為長條形狀之一層樓鐵皮屋；上
      開建物同時坐落於大林段九三六、九三七、九０四之一三
      、之一四、之一五地號土地上，並與毗鄰之同段九三五地
      號土地上，乙○○所有五五七建號房屋後方增建之鐵皮屋
      相連接，兩者之外觀相一致者，此參卷附之上揭原審法院
      勘驗筆錄、地政人員繪測之複丈成果圖，及現場照片（原
      審南簡字卷第四四頁至第五０頁、第六二頁）至明。又證
      人即台南市東南地政事務所人員吳昌修，於原審法院定期
      九十七年五月六日履勘現場時亦到場結證：「附圖所示Ａ
      、Ｂ部分建物並非合法建物，並無門牌號碼」等語（參見
      原審訴字卷第一一二頁、第一一三頁）。
（二）此外，上揭一樓鐵皮屋占用第三人所有大林段九０四之一
      三、之一四、之一五地號土地部分（即附圖所示Ｃ、Ｄ、
      Ｅ部分），經台南市南區調解委員會調解後，上訴人丁○
      ○同意拆屋還地而由雙方成立調解。嗣因丁○○並未完全
      履行拆屋還地義務，經第三人聲請台南地院以九十六年執
      字第一０五五０號予以強制執行完畢者，並經本院依職權
      調取上揭執行卷宗查明屬實。
（三）此外，證人即上訴人丁○○之受僱人張有福於本院審理時
      到場供證：「系爭房屋後面是搭建鐵皮屋，高度有二層樓
      ，裡面可從樓梯上到二樓。丁○○賣房屋約是在八十九年
      時候。丁○○搭建鐵皮屋時，有告訴我，鐵皮屋搭建完成
      後，我有開大貨車進出過。」等語（參見本審卷第六二頁
      、第六三頁）；即上訴人於原審法院審理時亦自陳：「乙
      ○○所有，現由丁○○占有使用中之五五七建號房屋所增
      建之鐵皮屋，跨連坐落於系爭九三五、九三六、九三七等
      三筆地號土地上，並作為倉庫使用」等語（參見原審訴字
      卷第四五頁、第四六頁）。
（四）綜參上開各情：
    (1)附圖所示Ａ、Ｂ、Ｃ、Ｄ、Ｅ部分，面積合計共二六．四
      平方公尺土地上之建物，為長條形狀之一樓鐵皮屋而同時
      坐落在九三六、九三七、九０四之一三、之一四、之一五
      地號土地上，且與毗鄰之同段九三五地號土地上，乙○○
      所有五五七建號房屋後方增建之鐵皮屋相連接，兩者之外
      觀相一致者，既如上述；堪認附圖所示Ａ、Ｂ、Ｃ、Ｄ、
      Ｅ之一樓鐵皮屋，係自乙○○所有五五七建號房屋增建之
      鐵皮屋延伸而來，而屬於五五七建號房屋增建之附屬建物
      者至明。
    (2)其次，系爭如附圖所示Ａ、Ｂ、Ｃ、Ｄ、Ｅ之一樓鐵皮屋
      ，其中占用第三人所有同段九０四之一三、之一四、之一
      五地號土地之Ｃ、Ｄ、Ｅ部分，業經拆除完畢；上訴人自
      陳：乙○○所有五五七建號房屋增建之鐵皮屋，係同時跨
      連坐落於系爭九三五、九三六、九三七等三筆地號土地上
      ，並作為倉庫使用者，並為被上訴人所未爭，堪信上訴人
      此部分之主張為真實可採。
    (3)再者，所有人於原有建築物之外另行增建者，如增建部分
      與原有建築物無任何可資區別之標識存在，而與之作為一
      體使用者，因不具構造上及使用上之獨立性，自不得獨立
      為物權之客體，原有建築物所有權範圍因而擴張。倘增建
      部分於構造上及使用上已具獨立性，即為獨立之建築物，
      苟其常助原有建築物之效用，而交易上無特別習慣者，即
      屬從物。若增建部分已具構造上之獨立性，但未具使用上
      之獨立性而常助原有建築物之效用者，則為附屬物，其使
      用上既與原有建築物成為一體，其所有權應歸於消滅，被
      附屬之原有建築物所有權範圍因而擴張（最高法院八十八
      年度台上字第四八五號判決要旨參照）；系爭五五七建號
      房屋後方增建之鐵皮屋，既同時跨連坐落於系爭九三五、
      九三六、九三七等三筆地號土地上而作為倉庫使用，則不
      論上開鐵皮屋是否已具有構造上之獨立性，然其既位於系
      爭五五七建號房屋後方，出入須經由五五七建號房屋，難
      認具有使用上之獨立性，應認屬於系爭五五七建號房屋之
      附屬物；上情，參照證人即地政人員吳昌修證述：「附圖
      所示Ａ、Ｂ部分建物並非合法建物，並無門牌號碼」等語
      ，益見如此。揆諸上開說明，此等增建物之所有權於增建
      完成時，其使用上既與原有建築物成為一體，其所有權即
      應歸於消滅，而被附屬之原有建築物所有權範圍則因而擴
      張。
    (4)系爭占用附圖所示Ａ、Ｂ部分土地之鐵皮屋既無獨立所有
      權，不論上訴人抗辯或證人張有福證述：上訴人丁○○於
      系爭土地所有權讓與予被上訴人前，即已搭建完成者是否
      真實可採；惟上訴人丁○○就系爭大林段九三六、九三七
      等二筆地號土地所有權出賣予被上訴人二人，另就上開五
      五七建號房屋（坐落同段九三五地號土地上），併增建後
      占用九三六、九三七地號土地之鐵皮屋所有權出賣予乙○
      ○者，並非屬於「土地及房屋同屬一人，而將土地及房屋
      分開，同時或先後出賣」情形，即無最高法院四十八年台
      上字第一四五七號判例意旨適用餘地；亦與八十九年五月
      五日修正施行後增訂民法第四百二十五條之一第一項規定
      ：「土地及其土地上之房屋同屬一人所有，而僅將土地或
      僅將房屋所有權讓與他人，或將土地及房屋同時或先後讓
      與相異之人時，土地受讓人或房屋受讓人與讓與人間或房
      屋受讓人與土地受讓人間，推定在房屋得使用期限內，有
      租賃關係。」之情形不同。上訴人抗辯：伊等就占用附圖
      所示Ａ、Ｂ土地，有使用之法律上權源云云，同無足採。
六、按所有人對於無權占有或侵奪其所有物者，得請求返還之，
    民法第七百六十七條前段定有明文。本件上訴人二人並無占
    有權源，上訴人乙○○所有，現由丁○○占有使用中之五五
    七建號房屋所增建之工作物，分別占用被上訴人二人所有如
    附圖Ａ、Ｂ部分之土地，侵害被上訴人二人之所有權；從而
    ，被上訴人二人本於物上請求權，求為命上訴人丁○○自附
    圖所示Ａ、Ｂ部分之地上物遷出；乙○○並應將如附圖所示
    Ａ、Ｂ部分之工作物拆除，將Ａ部分土地交還被上訴人丙○
    ○，將Ｂ部分土地交還被上訴人甲○○之判決者，於法洵屬
    有據，應予准許。原審法院就此部分為上訴人敗訴之判決，
    理由雖略有不同，惟其結果並無二致，上訴意旨猶執前詞指
    摘原判決不當，求予廢棄改判，為無理由，應予駁回。
七、本件事證已臻明確，兩造其餘攻擊防禦方法之陳述，與判決
    結果並無影響，爰不一一論述，併此敘明。
八、據上論結，本件上訴為無理由，依民事訴訟法第四百四十九
    條第一項、第二項、第七十八條，第八十五條第一項前段，
    判決如主文。
中    華    民    國    98    年    2    月    17     日
                    民事第三庭
                                審判長法  官  陳  光  秀
                                      法  官  曾  平  杉
                                      法  官  李  文  賢
上為正本係照原本作成。
本判決不得上訴。
中    華    民    國    98    年    2    月    18     日
                                      書記官  劉  清  洪


司法院資訊處製作；財團法人民間司法改革基金會備份。
